---
title: "Notatka Laboratorium 3"
output:
  html_document: default
  pdf_document: default
---

# Locale

Locale jest to *uniksowe narzędzie powłokowe* przechowujące ustawienia środowiskowe związane z ustawieniami regionalnymi.

```{r test}
Sys.getlocale()
```

LC_COLLATE - odpowiada za porządek znaków, ważny przy sortowaniu

LC_CTYPE - odpowiada za kodowanie znaków

LC_MONETARY - odpowiada za system monetarny: znak waluty, separator tysięcy, liczba cyfr po przecinku itd.

LC_NUMERIC - określa separator ułamkowy, separator tysięcy, grupowanie cyfr

LC_TIME - odpowiada za system wyświetlania daty

```{r}
Sys.localeconv()
```

Powyższa funkcja wyświetla szczegóły dotyczące systemu numerycznego i monetarnego. 

## Ustawienie locale przez użytkownika

```{r}
Sys.setlocale(category = "LC_ALL", locale = "polish")
```

W celu ustawienia innego locale niż domyślne systemowe należy użyć powyższej funkcji, przyjmowane przez nią argumenty to *category* i *locale*.

category - odpowiada za określenie, które zmienne środowiskowe chcemy zmienić, gdzie opcje: "LC_ALL", "LC_COLLATE", "LC_CTYPE", "LC_MONETARY", "LC_NUMERIC" oraz "LC_TIME" są wspierane na każdym systemie operacyjnym, niektóre systemy wspierają również: "LC_MESSAGES", "LC_PAPER" i "LC_MEASUREMENT"

locale - odpowiada za region, który chcemy ustawić dla systemu windows podajemy angielską nazwę języka (regionu) np.: 'polish', w systemach UNIXowych podajemy np.: 'pl_PL' lub 'pl_PL.UTF-8'.



## Ustawienie locale poprzez readr

Pakiet *readr* oferuje więcej możliwości dostosowywania locale, więcej informacji na ten temat można znaleźć w tym [odnośniku](https://readr.tidyverse.org/articles/locales.html).
