---
title: "notatka"
output: 
  pdf_document: default
  html_document: default
---

```{r setup, include=FALSE}
knitr::opts_chunk$set(echo = TRUE)
```

# Formaty danych w R

## Natywne formaty R

R ma dwa natywne sposoby przechowywania danych, RDA(od RData) i RDS. Główną zaletą takiej obsługi danych jest szybkość przetwarzania ich. Zachowuje on także informacje z R o danych(np. typy zmiennych).

## RDS

W formacie RDS mogą być przechowywane jedynie pojedyncze pliki R. Mogą być one za to przypisywane do dowolnej nazwy.
Aby załadować dane korzystamy z:
```{r readRDS, eval=FALSE}
listings_rds <- readRDS("./data/native/listings.rds")
```
Do zapisania danych używamy:
```{r saveRDS, eval=FALSE}
saveRDS(object = listings, file = "listings.rds")
```

## RDA

W plikach formatu RDA wczytane dane nie są przypisywane do zmiennej, tylko wywołujemy te funkcje i w efekcie plik pojawia się w środowisku.

W RDA do załadowania danych służy
```{r load, eval=FALSE}
load("./data/native/listings.rda")
```

Natomiast, aby zapisać dane używamy:
```{r save_rda, eval=FALSE}
save(listings_rr, file = "listings_rr.rda")
```
Korzystając z formatu RDA możemy jednocześnie zapisywać większą ilość plików

```{r save, eval=FALSE}
save(iris, cars, file="data_frame.rda")
```



