---
title: "Wczytywanie danych w R"
output: pdf_document
---

# Wczytywanie danych w R

## Pliki tekstowe


Jednym z najczęściej występujących i najbardziej uniwersalnych formatów przechowujące dane (np. w postaci tabeli) są pliki tekstowe. Mają one najczęściej rozszerzenie ```txt``` lub ```csv``` ( *coma separeted value*).  
Poniższą charakteryzacje różnych metod wczytywania przedstawiamy na podstawie pliku ```listings.csv```

### Base   


Podstawową funkcją używaną do wczytywania tego typu plików w postaci tabeli jest funkcja ```read.table```. 
Ze względu na specyfikację wewnętrzną plikóW, ```read.table``` posiada kilka wariantów, takie jak ```read.csv()```, ```read.csv2()``` czy ```read.delim()```.  

```read.csv()``` używana jest w przypadku, gdy domyślnym separatorem dziesiętnym jest ".", a wartości w wierszach oddzielone są poprzez ",";  
```read.csv2()``` używana jest w przyoadku, gdy domyślnym separatorem dziesiętnym jest ",", a wartości w wierszach oddzielone są poprzez ";";  
```read.delim()``` używana jest w przypadku, gdy domyślnym separatorem dziesiętnym jest ".", a wartości w wierszach oddzielone są poprzez ```TAB```  


Przykładowy sposób załadowania plików w formacie ```csv```

```{r, eval = FALSE}
read.csv('./data/csv/listings.csv', header = TRUE, sep = ",")
``` 

W przypadku ```read.table()``` dane zostają zaimportowane jako *data.frame*.  

Dla dużych plików wczytwanie za pomocą ```read.table()``` bywa jednak czasochłonne. Wówczas możemy użyć funkcji z paczki ```data.table``` lub ```readr```.  

### readr

```readr``` jest częścią pakietu ```tidyverse```. W  tym przypadku import odbywa się za pomocą funkcji o podobnej nazwie, jak w przypadku ```read.table()```, a mianowicie ```read_csv()```.  
```read_csv``` wczytuje dane oddzielone przecinkami, natomiast ```read_csv2()``` - dane oddzielone średnikami. 

```{r, eval = FALSE}
read_csv('./data/csv/listings.csv')

```

W przeciwieństwie do ```read.csv```, funkcja ```read_csv``` na wyjściu daje dane w postaci tabeli w bardziej zwartej i przejrzystej formie. Oprócz tego podaje także specyfikację kolumn, tzn. informuje, jaka jest nazwa każdej kolumny oraz jej typ (np. ```col_double``` (*<dbl>*) oznaczają dane liczbowe).  
Typ danych jaki dostajemy na wyjściu to ```tbl_df``` (tzw. *tibble*), który jest w pewnym sensie zmodyfikowaną wersją tradycyjnej ramki danych *data.frame*, pozwalającą na łatwiejszą pracę w obrębie *tidyverse*.  

### data.table  

Do wczytywania danych z plików ```csv``` możemy także użyć funkcji ```fread``` z pakietu ```data.table```. 

```{r, eval = FALSE}
fread('./data/csv/listings.csv')
```

Na wyjściu otrzymujemy ramkę danych, jednak wyświetloną w inny sposób niż w przypadku użycia ```read.csv```. Różnica jest widoczna, gdyż po użyciu funkcji ```class()``` na ```fread()``` jako typ danych otrzymujemy ```"data.table"  "data.frame"```.   


### Różnice  

Najważniejsze różnice pomiędzy wymienionymi sposobami wczytywania plików ```csv``` to:  

1) *Typ danych*
  - Base: ```data.frame``
  - readr: ```tibble```
  - data.table: ```data.table  data.frame``
  
2) *Postać wyświetlania* (co jest konsekwencją 1)
  - Base: Wyświetla 62 początkowe wiersze każdej kolumny, wyświetlając informacje o liczbie pozostałych; 
  - readr: wyświetle 10 pierwszych wierszy z 10 pierwszych kolumn, z informacją o liczbie pozostałych wierszy i kolumn; automatycznie wyświetlane są też nazwy kolumn oraz skrót informujący o typie zmiennych
  - data.table: wyświetla 5 początkowych i 5 końcowych wartości z każdej kolumny
  
3) *Czas i użycie pamięci przy dużych rozmiarach danych*  
  Zarówno czas wczytania danych, jak i wykorzystanie pamięci najkorszytniejsze jest w przypadku funkcji ```fread```. Gdyby przez *time* oznaczyć czas potrzebny na wczytanie dużych plików, a przez *memory* zużycie pamięci, to *time*(fread) < *time*(read_csv) << *time*(read.csv) oraz *memory*(fread) < *memory*(read.csv) < *memory*(read_csv).      


## Arkusze kalkulacyjne i pliki JSON

Do wczytywania arkusza kalkulacyjnego (np. pliku excela) używa się funkcji ```read_excel``` z pakietu ```readxl``` będącego częścią `tidyverse`. 

```{r, eval = FALSE}
read_excel('./data/excel/listings.xlsx')
```


Oprócz tego, można także użyć pakietu funkcji `read.xlsx` z pakietu `xlsx`. Wymaga ona jednak instalacji javy.  


Do zaimportowania plików JSON możemy użyć funkcji z pakietu ```jsonlite```

```{r, eval = FALSE}
listings_js <- jsonlite::fromJSON('./data/json/listings.json')
listings_js <- mutate(listings_js, 
                      last_review = as_date(last_review))
```


