---
title: "Ggplot2"
author: "Katarzyna Frankiewicz, Maciej Grabias, Jakub Michałowski"
output: pdf_document

 

---

 

```{r setup, include=FALSE}
knitr::opts_chunk$set(echo = TRUE)
```

 

## Wprowadzenie

 

Jednym z ważnych elementów przekazywania ciekawych informacji oraz ich analizy jest przedstawienie graficzne interesujących nas danych. W R istnieje kilka sposobów na wizualizację danych. Jednym z nich jest korzytanie z narzędzi oferowanych przez pakiet *ggplot2*. Bibiloteka *ggplot2* oprócz zwykłych funkcji plotowania, implementuje także gramatykę grafiki, co pozwala na wykonanie prawie każdego rodzaju (statystycznej) wizualizacji danych.

 

### Gramatyka grafiki

 

Powyżej wspomnieliśmy o gramatyce grafiki. Dla dokładniejszego uporządkowania wiedzy przypomnijmy, że gramatyka grafiki daje nam możliwość zadawania odpowiednich parametórw dla wszystkich linii, słów, strzałek, itp., które połączone tworzą wykres. Dodatkowo możemy m.in. zmieniać układ współrzędnych, czy korygować położenie każdego obiektu znajdującego się na wykresie. Możliwości jakie oferuje nam gramatyka grafiki będą przedstawione dokładniej w dalszej części notatki.

 


## Podstawy tworzenia wykresów w ggplot2

 

Na początku, aby móc tworzyć wizualizacje, musimy załadować pakiet oraz bibilotekę *ggplot2*. Warto zwrócić uwagę, że *ggplot2* posiada również szereg wbudowanych zestawów danych. Aby pokazać możliwości jakie oferuje nam ggplot, przeprowadzimy symulację danych mpg dostępnych w R.

 

```{r start, include=TRUE}
library(ggplot2)
head(mpg)
```

 

Składnia wykresów w ggplot polega na warstwowym budowaniu wykresów.

 


1. Zaczynamy od doboru danych, jakie chcielibyśmy zwizualizaować.
2. Określamy sposób mapowania zmiennych do aspektów wizualnych.
3. Definiujemy styl wykresu.
4. Dodajemy dodatkowe warstwy personalizujące wykres, tzn. dodajemy tytuł, etykiety, itp. (opcjonalnie)

 


**Uwaga!**

 

Do dodawania nowych warstw do wykresu używamy symbolu "+" .

 

```{r first plot, fig.height = 2, fig.width = 2, fig.align = "center"}
# Budujemy podstwę wykresu, określając z jakich danych będziemy korzytsać
ggplot(mpg)

 

# Mapujemy dane ( na osiach pojawiły się odpowiednie podziałki)
ggplot(mpg , aes( x = displ, y = hwy))

 

# Określamy styl wykresu, dzięki czemu dostemy wykres odpwiednich zależności
ggplot(mpg , aes( x = displ, y = hwy))+
  geom_point()

 

# Personalizujemy wykres poprzez dodanie tytułu oraz określenie motywu wykresu
ggplot(mpg , aes( x = displ, y = hwy))+
  geom_point()+
  ggtitle("disp vs hwy")+
  theme_bw()
  

 

```

 


## Mapowanie

 

Mapowanie danych jest estetyką, która mówi ggplot'owi, jakie zmienne powinny znajdować się na osi x oraz y. Dodatkowo możemy wpływać na cechy wizualne danych, takie jak kolor ( *color = * ), kształt ( *shape = * ), czy przezroczystość ( *alpha = * ). Wszystkie estetyki dla podziałki wykresu są określone w wywołaniu funkcji *aes()*.

 

**Uwaga!**

 

Każda warstwa geom może mieć swoją własną specyfikację aes. Możemy zdecydować, czy na wykresie *geom_point* punkty mają być zaznaczone jako koła, czy kwadraty.

 


```{r mapping plot, fig.height = 2.5, fig.width = 2.5, fig.align = "center"}

 

# Punkty na wykresie będą kwadratami
ggplot(mpg, aes(x = displ, y = hwy)) +
  geom_point(shape = 0)+
  ggtitle("displ vs hwy")+
  theme( axis.title = element_text(size = 1))+
  theme_bw()

 

# Punkty na wykresie to czerwone kropki
ggplot(mpg, aes(x = displ, y = hwy)) +
  geom_point(color = "red")+
  ggtitle("displ vs hwy")+
  theme_bw()

 


```

 


## Geometria wykresu

 

Za pomocą *ggplot2* możemy stworzyć prawie każdy rodzaj wykresu. W tym celu musimy zadać typ wykresu jaki nas interesuje. *Ggplot2* daje możliwość stworzenia wykresu:

 

- punktowego ( *geom_point*)
- liniowego ( *geom_line*)
- słupkowego ( *geom_bar*)
- skrzypcowego ( *geom_violin*)
- histogramu ( *geom_histogram*)
- boxplota ( *geom_boxplot*)

 

oraz wielu innych, które powstają m.in. przez zastosowanie funcji: *geom_area*, *geom_density*, *geom_dotplot*, *geom_qq*, *geom_smooth*.

 

**Uwaga!**

 

- Wykresy słupkowe i histogramy grupują dane, a następnie prezentują liczbę elementów znajdujących się w poszczególnych grupach
- Na wykresach liniowych model jest dopasowywany do danych, a nastęonie wykreślane są przewidywania wyznaczone przez model
- Wykresy pudełkowe obliczają kompleksowe podsumowanie rozkładu wartości

 

Poniżej przedstawione są dwa przykładowe typy wykresów. Pierwszy narysowany przy użyciu funkcji *geom_smooth*, która służy do rysowania wygładzonych linii, np. dla prostych trendów. Drugi wykres powstał przy zastosowaniu funkcji *geom_histogram*.
```{r geom plot, fig.height = 2.5, fig.width = 5, fig.align = "center", echo = FALSE, message = FALSE}

 

ggplot(mpg, aes(x = displ, y = hwy)) +
  geom_smooth()

 

ggplot(data = mpg, aes(x = hwy)) +
  geom_histogram()

 


```

 

W pakiecie *ggplot2* bardzo prosto możemy łączyć ze sobą  różne geometrie na jednym wykresie. Wystarczy wstawić znak "+" pomiędzy odpowiednimi funkcjami.

 

```{r, two geoms on plot, fig.height = 2.5, fig.width = 5, fig.align = "center", message = FALSE}

 

ggplot(mpg , aes( x = displ, y = hwy))+
  geom_point()+
  geom_smooth()+
  ggtitle("Multiple geomteries")+
  theme_bw()
  
```

 

## Funkcje pomagające poprawić czytelność wykresu

 

### Systemy współrzędnych

 

Domyślnym systemem współrzędnych dla *ggplot2* jest kartezjański układ współrzędnych. W zależności od danych na jakich działamy, może się okazać, że pokazanie danych w innym układzie współrzędnych, wpłynie na lepszy odbiór informacji z wykresu.  

 

Funkcjami, które odpowiadają za przekształcenie układu współrzędnych są m.in.

 

- *coord_flip* która zamienia osie x i y
- *coord_polar* wykres jest pokazany we współrzędnych polarnych
- *coord_fixed* nadal jesteśmy w kartezjańskim układzie współrzędnych, ale możemy zmienić proporcję między jednostkami na osi x i y

 


### Dopasowanie położenia

 

Każda geometria w *ggplot2* ma ustawione domyślne położenie różnych elementów na wykresie względem siebie. Różne opcje ustawienia położenia są dobrze widoczne na wykresach słupkowych. Zacznijmy od stworzenia zwykłego wykresu słupkowego, bez żadnych dodatkowych funkcji.

 

```{r dopasowanie położenia, fig.height = 2.5, fig.width = 5, fig.align = "center", echo = FALSE}
ggplot(mpg, aes(x = class)) + 
  geom_bar()
```

 

 Jeżeli teraz do mapowania dodamy opcję *fill = dvr*, to każdy prostokąt będzie reprezentował kombinację wartości class oraz dvr.
 
```{r dopasowanie położenia2, fig.height = 2.5, fig.width = 5, fig.align = "center", echo = FALSE}
ggplot(mpg, aes(x = class, fill = drv)) + 
  geom_bar()+
  theme(axis.text.x = element_text(angle = 90))+
  theme_bw()
```

 

Takie przedstawienie danych nie dla każdego może być czytelne, dlatego możemy skorzystać z opcji *position*, która przyjmuje m.in. argumenty: "dodge" i "fill".

 

```{r dopasowanie położenia3, fig.height = 2.5, fig.width = 5, fig.align = "center", echo = FALSE}
ggplot(mpg, aes(x = class, fill = drv)) + 
  geom_bar(position = "dodge")+
  ggtitle(" Plot for dodge position")+
  theme_bw()

 

ggplot(mpg, aes(x = class, fill = drv)) + 
  geom_bar(position = "fill")+
  ggtitle(" Plot for fill position")+
  theme_bw()
```

 

### Zarządzanie osiami współrzędnych

 

Jedną z możliwości jaką oferuje nam pakiet *ggplot2* jest prosta zmiana skali na osiach wykresu. Podstawowymi funkcjami, które to umożliwiają są:

 

- *scale_x_log10* (zamiast x możemy podać także y) wtedy skala x-ów będzie zlogarytmowana
- *scale_x_reverse* powoduje odwrotny kierunek na osi x
- *scale_x_sqrt()* skala x-ów będzie spierwiastkowana
- *scale_fill_manual* pozwala nam ręcznie wprowadzić oczekiwane przez nas wartości, m.in. możemy zmienić nazwy obiektów na skali, czy podać zakres wartości do uwzględnienia w mapowaniu
- *xlim(5,40)* powoduje ograniczenie podziałki na osi x od 5 do 40 (analogicznie z ylim)

 

W *ggplot2* z łatwością także dodamy etykiety tekstowe oraz adnotacje. Do wykresu możemy dodać tytuł oraz nazwy osi korzystając m.in. z funkcji *labs()*.

 

```{r, zarządzanaie osiami współrzędnych, fig.height = 2.5, fig.width = 4, fig.align = "center"}
ggplot(mpg, aes(x = displ, y = hwy, color = class)) +
  geom_point() +
  labs(title = "Fuel Efficiency by Engine Power",
       x = "Engine power",
       y = "Fuel Efficiency",
       color = "Car Type")
```
 

 

### Motywy

 

*Theme* to dobry sposób na dostosowanie odpowiedniego tytułu, etykiet, czcionek, tła, legendy, czy lini siatki na wykresie. Możemy skorzystać z jednego z dostępnych motywów, takich jak *theme_bw()*, czy *theme_minimal()*. Istnieje możliwość zastosowania wielu dostępnych opcji tak, aby odpowiednie elementy wykresu wyglądały tak, jak chcemy. Podstawowymi funkcjami, jakie warto znać są m.in. *legend.position*, dzięki której możemy ustalić pozycję legendy wykresu, *axis.text*, która umożliwia nam ustawienie czcionki na wykresie oraz ustalenie jej wielkości czy koloru. Przydatną funkcją pochodzącą z rodziny *theme* jest 'theme(axis.text.x = element_text(angle = 90))', która obraca nazwy znajdujące się na osi x, dzięki, czemu stają się one czytelniejsze. 

 


## Panele

 

Ostatnim z podstawowych funkcji jakie oferuje pakiet *ggplot2* jest *facets*.

 

Panele to sposoby grupowania wykresu danych w wiele różnych części ze względu na zadaną zmienną. Możemy korzystać z funkcji:

 

- *facet_wrap()*, która ustawia panele w prostokątnym układzie
- *facet_grid()*, która ustawia panele w kolumny lub w wiersze (zależnie jaką opcję wybierzemy)

 

```{r, panele, fig.height = 2.5, fig.width = 4, fig.align = "center"}
ggplot(mpg, aes(x = displ, y = hwy)) +
  geom_point() +
  facet_grid(~ class)

 

```

 

**Uwaga!**

 

Aby zadać względem, której zmiennej chcemy grupować, w funkcji 'facet_' po znaku "~", podajemy nazwę tej zmiennej.

 

Kiedy korzystamy z funkcji tworzącej panele, automatycznie wszytskie wykresy będą pokazane w układzie współrzędnych dopasowanym do wszytkich okienek. Istnieje jednak możliwość dopasowania układu współrzędnych do każdego panelu osobno. W tym celu możemy wykorzystać funcję 'scale = "free"'.