# Czyste dane

Transformacja danych jest niezwykle ważnym elementem dobrze zrobionego raportu. Dane te powinny być prezentowane w sposób czytelny i ułatwiający ich porównywanie. To od potrzeby biznesowej zależy w jaki sposób powinniśmy przedstwiać dane. Np. dysponując wynikami finansowymi zbieranymi co miesiąc przez trzy lata bo planowania budżetu na następny rok przyda nam się prezentacja ich w formacie wąskim, czyli skupionym na wydatkach względem każdego roku. Jednakże, jeżeli chcielibyśmy kontrolować wydatki w tym następnym roku prezentacja danych w formacie szerokim będzie bardziej korzystna, gdyż będziemy mieli informację ile średnio wydajemy w danym miesiącu i na bieżąco będziemy mogli podejmować decyzję o inwestowaniu lub zaciskaniu pasa.

Niekiedy jednak dane mają bardziej skomplikowaną formę i np. składają się z wielu tabel. Wówczas dla łatwiejszego uzyskania informacji biznesowej będzie połączenie tych tabel. Takie operacje w połączeniu z odpowiednią agregacją i grupowaniem zdecydowanie ułatwia wgląd w aktualną sytuację.

Ostatnim tematem, na temat któtego ta notatka traktuje są operacje na napisach i datach. Bardzo łatwo uzmysłowić sobie przydatność w posługiwaniu się takimi operacjami. Ułatwia to konstruowanie prostych funkcji, które są kluczowe w każdym projekcie. Chociażby bazując na imionach i nazwiskach pewnych obywateli Polski łatwo wskazać z dużą pewnością kobiety w tym zbiorze sprawdzając ostatnią literę ich imienia (tj. czy dane imie kończy się na literę "a").

## Dane w formacie wąskim i szerokim

Dane najczęściej są przedstawiane w postaci tabelarycznej. Jednak mogą być w tej tabeli różnie sformatowane. Wyróżnia się między innymi szeroką reprezentacje danych i wąską reprezentacje danych. W zależności od tego, co chcemy z nimi zrobić czasami trzeba przejść z jednej postaci do drugiej. Aby przetransformować dane korzysta się z funkcji z pakietów **dplyr** i **tidyverse**.

O postaci szerokiej mówimy, gdy pojedyncza zmienna jest rozdzielona pomiędzy kilka kolumn. Różnicę najłatwiej jest pokazać na przykładzie. W tym celu wykorzystamy wbudowany zbiór danych `sleep` zawierający informacje o wpływie dwóch leków nasennych na ilość przespanych godzin. Kolumna `extra` zawiera informacje o ilości dodatkowo przespanych godzin. 

```{r, warning = FALSE, echo = FALSE}
library(kableExtra)
kable_styling(kable(head(sleep)), position = "center")

```
Dane są przedstawione w postaci wąskiej, każda zmienna jest przedstawiona w oddzielnej kolumnie. Teraz 'rozbijmy' kolumnę `group` na `group 1` i `group 2`. 

```{r, warning = FALSE, echo = FALSE,message=FALSE}
library(tidyverse)
```


```{r, warning = FALSE, echo = FALSE,message=FALSE, fig.align='center'}

szeroka <- spread(sleep, group, extra)
colnames(szeroka) = c("ID","group 1","group 2")
kable_styling(kable(szeroka), position = "center")
```

Można zaobserwować, że wartości z kolumny `extra` zostały wpisane w poszczególne komórki, a kolumna `group` została podzielona na dwie oddzielne kolumny `group 1` i `group 2`. Tak sformatowane dane nazywamy szeroką reprezentacją danych. 

## Rozdzielanie na kolumny (wąska -> szeroka)

Aby przejść z wąskiego formatu przedstawiania danych do szerokiego, można użyć funkcji `spread()` z pakietu **dplyr**. 


Funkcja `spread(dataset,key,value)` przyjmuje trzy agrumenty:

- `dataset` - zbiór danych w formacie wąskim,  

- `key` - kolumna (klucz) odpowiadająca kolumnie, która ma zostać rozłożona,   

- `value` - kolumna, w której znajdują się wartości wypełniające nowe kolumny. 

```{r, echo = TRUE}
szeroka <- spread(sleep, group, extra)
colnames(szeroka) = c("ID","group 1","group 2")
kable_styling(kable(head(szeroka)), position = "center")
```

Drugą opcją na uzyskanie tego samego rezultatu jest użycie funkcji `pivot_wider` z pakietu **tidyverse**.  

Funkcja przyjmuje dwa argumenty `pivot_wider(names_from = name, values_from = value)`:

- `name` - nazwa kolumny, która ma zostać rozłożona,  

- `value` - nazwa kolumny, w której znajdują się wartości.

```{r, echo = TRUE, results = 'hide'}
sleep %>%
    pivot_wider(names_from = group, values_from = extra)
```

## Scalanie kilku kolumn w jedną (szeroka -> wąska)

Można wrócić z postaci szerokiej do wąskiej. W tym celu należy użyć funkcji `gather()` z pakietu **tidyr**.  

Funkcja `gather(dataset, key, value, other)` przyjmuje również trzy argumenty:  

- `dataset` - zbiór danych w formacie szerokim, 

- `key` - nazwy kolumn z kluczami,  

- `value` - nazwy kolumn z wartościami, 

- `other` - kolumny `dataset`, które mają być zawarte w nowej tabeli.  

Aby wrócić do postaci wąskiej nałóżmy funkcję `gather` na wygenerowaną wcześniej tabele `szeroka`. 

```{r, echo = FALSE, warning = FALSE}
colnames(szeroka) = c("ID","1","2")

```
```{r, echo = TRUE, warning = FALSE}
kable_styling(kable(head(szeroka %>% 
  gather(group, extra, -ID))),position = "center")
```
Drugą funkcją, która umożliwia przejście z szerokiej reprezentacji danych do wąskiej jest funkcja `pivot_longer` z pakietu **tidyverse**.

Funkcja `pivot_longer(col_names, names_to = name, values_to = value)` przyjmuje trzy argumenty 

- `col_names` - ciąg nazw kolumn, które chcemy złączyć,  

- `name` - nazwa nowo powstałej kolumny,  

- `value` - nazwa kolumny, w której pojawią się wartości.  
```{r, echo = TRUE, warning = FALSE,results="hide"}
kable_styling(kable(head(szeroka %>% 
  pivot_longer(c("1", "2"), names_to = "group", values_to = "extra"))), 
  position = "center")

```

## Łączenie tabel danych


Mamy dwie tabele danych **tab1** z małymi literami oraz **tab2** z wielkimi literami:

```{r, warning = FALSE, echo = FALSE}
library(knitr)
library(xtable)
tab1 <- data.frame(indeks = 1:6, litery = c("a", "b", "c", "d", "e", "f"))
tab2 <- data.frame(indeks = 4:9, LITERY = c("E", "F", "G", "H", "I", "J"))
kable(tab1, caption = "tab1 = x")
kable(tab2, caption = "tab2 = y")

```

gdzie `x` = **tab1**, a `y` = **tab2**.

Aby połączyć dwie tabele danych na podstawie wskazanych kolumn lub kolumn o wspólnej nazwie można użyć przykładowych funkcji. 

### merge()

Dostępna w bazowym R. Domyślnie funkcja ta łączy tabele względem nazw kolumn, które są wspólne.


```{r, warning = FALSE}
tabela <- merge(x = tab1, y = tab2)
kable(tabela)

```

Jeśli chcemy być pewni, że tabele zostaną połączone po odpowiedniej kolumnie, możemy przekazać nazwę tej kolumny w argumencie. W tym przypadku:

```{r, echo = TRUE, results = 'hide'}
merge(tab1, tab2, by = "indeks") # INNER JOIN
```

Jeśli jest więcej kolumn, po których chcemy połączyć tabele, wystarczy przekazać w argumencie `by` wektor z nazwami tych kolumn.

Gdy nazwy kolumn po których chcemy złączyć tabele różnią się, należy wykorzystać argument `by.*`. Załóżmy, że kolumna tabeli **tab1** - *indeks* zmieniła nazwę na *index*, zatem:

```{r, warning = FALSE, echo = FALSE}
tab1 <- data.frame(index = 1:6, litery = c("a", "b", "c", "d", "e", "f"))
tab2 <- data.frame(indeks = 4:9, LITERY = c("E", "F", "G", "H", "I", "J"))

```

```{r, echo = TRUE, results = 'hide'}
merge(tab1, tab2, by.x = "index", by.y = "indeks")
```

```{r, warning = FALSE, echo = FALSE}
tab1 <- data.frame(indeks = 1:6, litery = c("a", "b", "c", "d", "e", "f"))
tab2 <- data.frame(indeks = 4:9, LITERY = c("E", "F", "G", "H", "I", "J"))

```
Wartości kolumn `indeks` w **tab1** oraz **tab2** różnią się. Dlatego korzystając z funkcji bez dodatkowych argumentów tracimy dane.

Aby zapobiec traceniu danych z poszczególnych tabel należy skorzystać z argumentu `all`, brakujące wartości zostaną uzupełnione `NA`:

```{r, echo = TRUE, results = 'hide'}
merge(tab1, tab2, all.x = TRUE) # LEFT JOIN
merge(tab1, tab2, all.y = TRUE) # RIGHT JOIN
merge(tab1, tab2, all = TRUE)   # OUTER JOIN
```

Dostajemy wtedy kolejno:

```{r, warning = FALSE, echo = FALSE}
tabelax <- merge(tab1, tab2, all.x = TRUE)
tabelay <- merge(tab1, tab2, all.y = TRUE)
tabelaa <- merge(tab1, tab2, all = TRUE)
kable(tabelax, caption = "all.x = TRUE")
kable(tabelay, caption = "all.y = TRUE")
kable(tabelaa, caption = "all = TRUE")

```

Bez sprecyzowania argumentu `sort` wiersze wyniku merge() zostaną posortowane leksykograficznie po wspólnych kolumnach. Gdy `sort = FALSE` wiersze będą w nieokreślonej kolejności.

Kolumny złączonej tabeli to najpierw kolumny wspólne, następnie pozostałe z `x` a na końcu pozostałe z `y`, co widać na przykładach.

### join()

```{r, warning = FALSE, echo = FALSE}
tab1 <- data.frame(indeks = c(1:6, 6), litery = c("a", "b", "c", "d", "e", "f", "z"))
tab2 <- data.frame(indeks = 4:9, LITERY = c("E", "F", "G", "H", "I", "J"))

```

```{r, warning = FALSE, echo = FALSE, message=FALSE}
    library(dplyr)
```

Funkcja z paczki `dplyr`. Tabele `x` i `y` powinny zwykle pochodzić z tego samego źródła danych, ale jeśli `copy = TRUE`, `y` zostanie automatycznie skopiowany do tego samego źródła co `x`.

Są cztery typy join zmieniających:

-   `left_join()` - zwraca wszystkie wiersze z `x` i wszystkie kolumny z `x` i `y`. Wiersze w `x` bez dopasowania w `y` będą miały wartości `NA` w nowych kolumnach. Jeśli istnieje wiele dopasowań między `x` a `y`, zwracane są wszystkie kombinacje dopasowań

```{r, warning = FALSE, echo = TRUE, message= FALSE}
tabela <- left_join(tab1, tab2)
kable(tabela)

```

-   `right_join()` - analogicznie do `left_join()`, ale zwraca wszystkie wiersze z `y`, a wiersze bez dopasowania w `x` będą miały wartości `NA`


-   `inner_join()` - zwraca wszystkie wiersze z `x`, w których znajdują się pasujące wartości w `y`, oraz wszystkie kolumny z `x` i `y`. Jeśli istnieje wiele dopasowań między `x` a `y`, zwracane są wszystkie kombinacje dopasowań.

```{r, warning = FALSE, echo = TRUE, message= FALSE}
tabela <- inner_join(tab1, tab2)
kable(tabela)

```

-   `full_join()` - zwraca wszystkie wiersze i wszystkie kolumny zarówno z `x`, jak i `y`. Jeśli nie ma pasujących wartości, zwraca `NA` dla brakujących.

```{r, warning = FALSE, echo = TRUE, message= FALSE}
tabela <- full_join(tab1, tab2)
kable(tabela)

```

Argument `by` przyjmuje wektor nazw zmiennych do połączenia. Jeśli `by = NULL` funkcja `*_join()` domyślnie połączy tabele dopasowując wartości ze wszystkich kolumn o wspólnych nazwach w obu tabelach.

## Operacje na napisach i datach

Większość poniższych funkcji pochodzi z pakietu **string**i.

```{r echo=FALSE, warning=FALSE}
library(stringi)
```

### Operacje na napisach

1.	Wyznaczanie długości napisów.
Funkcja **stri_lenght()** zwraca długości poszczególnych napisów w danym wektorze, a **stri_isempty()** sprawdza, które napisy są puste -> ''.

2.	Łączenie i powielanie napisów.
Funkcja używana do łączenia kilku wektorów napisów w inny wektor napisów lub nawet w jeden napis, jest **stri_paste()** i jej warianty.

Przykład:
```{r}
  x <- LETTERS[1:3]
	y <- letters[1:3] 
	z <- '!'
	stri_paste(x, y, z)
```

3.	Przycinanie i wypełnianie.

Funkcja **stri_wrap()** wstawia znaki nowego wiersza (**\textbackslash n**), by napis po wyświetleniu np. przy funkcji **cat()**  miał szerokość nie większą, niż podana, jeżeli to możliwe.

W przypadku przetwarzania tekstów pochodzących np. z formularzy na stronach internetowych może zachodzić potrzeba usunięcia tzw. białych znaków, np. spacji z początku lub końca napisu. Możemy to zrobić przy użyciu funkcji **stri_trim()**. Operacja w pewnym sensie odwrotną do tej można wykonać przy użyciu funkcji **stri_pad()**.

Przykład:

```{r}
stri_trim('            Mama i tata\n')
```
4.	Formatowanie napisów na podstawie innych obiektów.
Najprostszym sposobem na uzyskanie napisowej reprezentacji danego obiektu jest użycie funkcji **as.character()**.

Przykład:

```{r}
as.character(list(1L, mean, NULL, pi, FALSE))
```

```{r}
x <-data.frame(a=c(TRUE, FALSE, FALSE), b=as.integer(c(1, 2, 3)))
as.character(x)
```

5.	Zmiana pojedynczych znaków.
Zmiana poszczególnych znaków na inne przydaje się między innymi na etapie wstępnego przygotowania danych w celu ujednolicenia tekstowych identyfikatorów obiektów, możemy np. zmieniać wielkości wszystkich liter w napisach.

Przykład:
```{r}
stri_trans_toupper('chcemy duże litery')
```

```{r}
stri_trans_tolower('ChCemY MałE LiTErY')
```

```{r}
stri_trans_char('zastępowanie znaków', 'ąćęłńóśżź', 'acelnoszz')
```

```{r}
stri_trans_general('żółć', 'Latin-ASCII')
```

6.	Wyznaczanie podnapisów.
Funkcja **stri_sub()** zwraca podnapis składający się ze znaków leżących na określonych pozycjach danego napisu.

Przykład:
```{r}
x <- 'Lasy, pola, pastwiska, koszą traktorem'
		stri_sub(x, 7)	

```

### Operacje na datach

1.	Funkcją zwracającą aktualną datę systemową jest **Sys.Date()**, a **Sys.time()** aktualny czas systemowy wraz z datą. 

Przykład: 

```{r}
(data <- Sys.Date())
```

```{r}
(czas <- Sys.time())
```

2.	Operacje arytmetyczne na datach – dodawanie, odejmowanie i porównywanie.

Przykład: 


```{r}
data
```


```{r}
data-365
```


```{r}
data+365
```


```{r}
(d <- data-as.Date('2021-01-01'))
```

3.	Do konwersji do napisu może służyć przeciążona wersja metody **format()**, której wywołanie jest tożsame z wywołaniem funkcji **strftime()** (ang. string-format-time).

Przykład:
```{r}
strftime(czas, '%Y-%m-%d %H:%M:%S %Z')  
```

4.	Do znajdowania "najstarszej" i "najmłodszej" daty używamy funkcji **max()** oraz **min()**.

5.	Do pracy ze strefami czasowymi możemy używać poniższych funkcji:
a)	**force_tz()**		ustawienie strefy czasowej,
b)	**with_tz()**		sprawdzenie daty w innej strefie czasowej.
