# Interaktywna wizualizacja danych z pakietem shiny: interfejs użytkownika

## Wstęp

Shiny jest pakietem R pozwalającym na tworzenie interaktywnych aplikacji webowych w łatwy i przystępny sposób. Aplikacja w shiny zbudowana jest z dwóch następujcych elementów:

* ui - user interface, czyli obiekt, w którym zawarty jest wygląd aplikacji,

* server - funkcja organizująca działanie aplikacji.

Do uruchomienia aplikacji służy funkcja `shinyApp(ui, server)`. Stworzenie dobrej i czytelnej aplikacji może znacznie ułatwić analizowanie danych. 

W tej notatce zajmiemy się omówieniem elementów oraz podstawowych schematów budowy UI.

```{r }
library(shiny)
library(shinyWidgets)
library(shinydashboard)
```


## Tworzenie UI

Do budowania podstawowego interfejsu w shiny będziemy korzystać z funkcji `fluidPage`, w której tworzymy cały UI. Wszystkie informacje o rodzajach wprowadznych danych, strukturze wyświetlanych danych oraz szeroko rozumianej estetyce aplikacji będą zawarte wewnątrz tej funkcji.

```{r}
ui <- fluidPage(
 # coś
)
```

## Układ strony

Tym co jest bardzo ważne w UI jest oczywiście wygląd, a dokładniej mówiąc przejrzystość i czytelność, dlatego chcielibyśmy uporządkować wyświetlane elementy tak, aby umożliwić użytkownikowi intuicyjne korzystanie z aplikacji. Pakiet shiny oferuje wiele narzędzi pozwalających na zorganizowanie układu interfejsu zgodnie z naszymi oczekiwaniami.

Przydadzą nam się do tego następujące funkcje:

* `titlePanel` - funkcja tworząca panel tytułowy, w której podajemy tytuł aplikacji,

* `sidebarLayout` - funkcja organizująca wygląd strony jako mniejszy panel boczny po lewej stronie oraz większy panel po prawej stronie,

* `sidebarPanel` - funkcja, którą możemy umieścić w poprzedniej funkcji, aby uporządkować panel, w którym będziemy np. wprowadzać dane,

* `mainPanel` - funkcja, w której umieszczamy treści, które chcemy, aby znalazły się w panelu głównym, 

* `tabsetPanel` - funkcja umożliwiająca organizowanie paska zakładek. Aby utworzyć zakładki w jej ciele używamy funkcji `tabPanel`, w której umieszczamy dowolne treści, np. wykresy lub tabele.

Oprócz tego możemy bardziej modyfikować wygląd aplikacji dzięki funkcjom `fluidRow` i `column` pozwalającym na uporządkowanie obiektów odpowiednio w wierszach oraz kolumnach.

## Elementy wejścia i wyjścia

Układ strony należy oczywiście podporządkować temu jaką funkcję ma pełnić aplikacja, a także temu jaki rodzaj interakcji ma mieć z nią docelowo użytkownik. Interakcje użytkownika z aplikacją można intuicyjnie podzielić na to co zostaje do aplikacji wprowadzone (input) oraz to co ostatecznie w związku z tym aplikacja zwraca (output). Każdy input i output jest w kodzie identyfikowany dzięki nadanej mu przez nas nazwie. Wewnątrz `fluidPage` możemy zawrzeć różne rodzaje inputów i outputów w zależności od rodzaju wprowadzanych/wyświetlanych danych. 

#### Przykładowe elementy wejścia

* `textInput` - funkcja tworząca pole, w którym użytkownik może wprowadzić dowolny tekst,

```{r}
ui <- fluidPage(
  # Okienko do wpisywania tekstu
  textInput("nazwa_inputu_1", "Tekst wyświetlany w aplikacji")
)
```

* `numericInput` - funkcja tworząca pole, w którym użytkownik może wprowadzić wartość liczbową,

```{r}
ui <- fluidPage(
  # Okienko do wpisywania liczb
  numericInput("nazwa_inputu_2", "Tekst wyświetlany w aplikacji",
              # Wartość domyślna
              value = 10)
)
```

* `selectInput` - funkcja tworząca listę, z której użytkownik może dokonać wyboru - domyślnie parametr `multiple` umożliwia wybór jednej pozycji z listy,

```{r}
ui <- fluidPage(
  # Możliwość wybrania z listy
   selectInput("nazwa_inputu_3", "Tekst wyświetlany w aplikacji", 
               # Lista możliwości do wyboru
               choices = c("Wybór_1", "Wybór_2"))
)
```

* `sliderInput` - funkcja tworząca suwak umożliwiający użytkownikowi wybór zakresu interesujących go wartości,

```{r}
ui <- fluidPage(
  # Suwak do wyboru wartości
  sliderInput("nazwa_inputu_4", "Tekst wyświetlany w aplikacji",
              # Wartość domyślna
              value = 1,
              # Wartość minimalna
              min = 0,
              # Wartość maksymalna
              max = 10)
)
```

* `dateRangeInput` - funkcja tworząca pole wyboru zakresu interesujących dat.

```{r}
ui <- fluidPage(
  # Pole wyboru zakresu dat
  dateRangeInput("nazwa_inputu_5", "Tekst wyświetlany w aplikacji",
                 # Data początkowa
                 start = "2001-01-01",
                 # Data końcowa
                 end   = "2010-12-31")
)
```

#### Przykładowe elementy wyjścia

Używanie funkcji wyświetlających outputy jest bardzo proste, ponieważ w UI decydujemy jedynie gdzie i jak wyswietlić output, który jest obiektem utworzonym wewnątrz funkcji `server` na podstawie wprowadzonego przez użytkownika inputu.

* `textOutput` - funkcja wyświetlająca tekst,

```{r}
ui <- fluidPage(
  # Wyświetla tekst, który stworzyliśmy w serwerze pod daną nazwą
  textOutput("nazwa_outputu_1")
)
```

* `tableOutput` - podstawowa funkcja wyświetlająca tabelę,

```{r}
ui <- fluidPage(
  # Wyświetla tabelę stworzoną w serwerze pod daną nazwą
  tableOutput("nazwa_outputu_2")
)
```

* `DTOutput` - funkcja wyświetlająca interaktywną ramkę danych z użyciem pakietu data.table,

```{r}
ui <- fluidPage(
  # Interaktywna ramka danych z użyciem data.table
  DT::DTOutput("nazwa_outputu_3")
)
```

* `plotOutput` - funkcja wyświetlająca wykres.

```{r}
ui <- fluidPage(
  # Wyświetla wykres stworzony w serwerze
  plotOutput("nazwa_outputu_4",
             # Szerokość wykresu
             width = "100%", 
             # Wysokość wykresu
             height = "400px")
)
```


## Przykład użycia

Oczywiście powyższe kody były jedynie fragmentami większej całości. Poniżej możemy zobaczyć przykładowy kod obrazujący strukturę budowy interfejsu. Rzeczą, o której należy pamiętać jest oddzielanie funkcji przecinkami.

```{r}
ui <- fluidPage( 
  # Tytuł
  titlePanel("Tytuł"),
  
  # To co będzie wyświetlone z boku interfejsu
  sidebarLayout(
    
    # Panel boczny
    sidebarPanel(
      
      # Pierwszy input - wybór
      selectInput("nazwa_inputu_1", "Tekst wyświetlany w aplikacji", 
                  choices = c("Wybór_1", "Wybór_2")),
      # Drugi input - suwak
      sliderInput("nazwa_inputu_2", "Tekst wyświetlany w aplikacji",
                  value = 1, min = 0, max = 10) 
    ),
  
  # Główny panel
  mainPanel( 
    
    # Tworzymy zakładki
    tabsetPanel( 
      
      # Pierwsza zakładka - wykres
      tabPanel("Tytuł wykresu", plotOutput("nazwa_outputu_1")),
      # Druga zakładka - ramka danych
      tabPanel("Tytuł ramki", DT::DTOutput("nazwa_outputu_2"))
      )
    )
  )
)
```

Dodatkowo warto zdawać sobie sprawę, że po wprowadzeniu danych przez użytkownika outputy aktualizują się automatycznie, dlatego często przydatne jest programowanie reaktywne z funkcją `observeEvent` oraz użycie `actionButton`, który pozwala na wykonanie danego działania dopiero po kliknięciu odpowiedniego przycisku przez użytkownika. 

## Wygląd aplikacji

Ostatecznie chcielibyśmy, aby aplikacja wyglądała bardziej estetycznie. Możemy do tego użyć kilku narzędzi. Po pierwsze możemy zmienić motyw naszej aplikacji.

Z pomocą przychodzi nam funkcja `shinythemes::themeSelector()`, którą musimy umieścić w naszym UI. Wtedy w naszej aplikacji pojawia się pole z możliwością wyboru motywu.

Gdy już wybierzemy ulubiony motyw zamieniamy poprzednią funkcję w UI na `theme = shinythemes::shinytheme('NASZ_MOTYW')` i gotowe!

Poza tym Shiny umożliwia całkowitą customizację wyglądu aplikacji przy użyciu HTML, CSS oraz JavaScript.

Ostatnim narzędziem, o którym warto pamiętać, jest `shinyWidgetsGallery()`. Jest to bardzo użyteczna aplikacja stworzona w bibliotece `shinyWidgets`, dzięki której możemy między innymi zobaczyć w praktyce działanie różnego typu inputów oraz kod umożliwiający użycie ich w aplikacji.

### Uwaga

W tej notatce omówiliśmy podstawowe elementy pozwalające na zbudowanie interfejsu w shiny ale chcielibyśmy też dodać, że w poszukiwaniu bardziej zaawansowanych rozwiązań warto odwiedzić stronę https://shiny.rstudio.com/, gdzie można znaleźć dokumentację pakietu shiny, wiele przykładów oraz nieomówionych tu funkcji.
