---
title: "Programowanie obiektowe w R: S3"
author: "Agata Cieślik"
date: "22.01.2021"
output: html_document
--- 
```{r setup, include=FALSE}
knitr::opts_chunk$set(echo = TRUE)
```

Programując w R jesteśmy oswojeni z myśleniem kategoriami funkcji - przekształceń nakładanych na macierze lub ramki danych. Jest to naturalne ze względu na zastosowanie R głównie w statystyce i pochodnych jej dziedzin.

Tymczasem programowanie obiektowe, choć często niepotrzebne do przeprowadzenia analiz lub symulacji, może się okazać użyteczne przy tworzeniu większego projektu, w szczególności projektu współtworzonego przez więcej osób. Zdefiniowanie klas i metod nadaje projektowi strukturę, co sprawia, że jego rozbudowa przebiega mniej chaotycznie. 

Ponadto, znajomość podstaw systemów programowania obiektowego w R umożliwia nam lepsze zrozumienie działania bazowych funkcji i obiektów R oraz ewentualne ich rozbudowywanie.

# Systemy programowania obiektowego w R 

W przeciwieństwie do wielu popularnych języków programowania, R nie ma jednego ujednoliconego systemu programowania obiektowego - jest ich wiele, przy czym różnią się nie tylko składnią, ale też funkcjonalnościami. 

Pierwsze wersje pierwowzoru języka R - języka S nie posiadały żadnego systemu obiektowego. Wraz z trzecią wersją S wprowadzono pierwszy z nich: **S3**. Następnie, kiedy ten okazał się niewystarczający dla potrzeb użytkowników - **S4**. Oba systemy finalnie znalazły się w *base* języka R. Z czasem, w miarę wzrastania potrzeb, powstawały kolejne alternatywne systemy klas, które funkcjonowały równolegle i równoprawnie. 

Do dzisiaj nie wyróżniamy systemu "oficjalnego" czy preferowanego - każdy z kilku pozostałych w powszechnym użyciu ma swoje zastosowania, w których niekorzystnym lub niewygodnym jest zastąpienie go innym. W tej notatce przyjrzymy się przede wszystkim S3.

## S3

S3 to system, z którym stykamy się najczęśniej. Wszystkie wbudowane klasy obiektów zostały zbudowane właśnie przy pomocy systemu S3. By sprawdzić, do jakiej klasy S3 należy obiekt, używamy funkcji *class*.
W codziennej pracy w R operujemy w wiekszości na obiektach zbudowanych w S3. Klasy S3 to m.in. *factor*,*data.frame*,*matrix*.

```{r}
f <- factor(c("y","n","y","n","n"))
class(f)
```
Warto w tym miejscu podkreślić, że **klasa zmiennej nie jest równoważna typowi zmiennej**, np. macierz liczb jest klasy matrix, ale typu double.
```{r}
m <- matrix(c(1,2,3,4),2,2)
class(m)
typeof(m)
```
Każdemu obiektowi mogą być (ale nie muszą) przypisane **atrybuty**. Atrybuty mozna rozumieć jako cechy lub parametry obiektu. W przypadku macierzy są to jej wymiary. 
```{r}
attributes(m)
```
### Klasy i atrybuty 

W systemie S3 nie tworzymy definicji klasy, nie określamy również, jakie atrybuty obiekt danej klasy ma. Obiektowi możemy nadać klasę przy jego utworzeniu, z użyciem funkcji *structure*: 
```{r}
kanapka <-structure(c("szynka", "margaryna", "chleb"), class = "jedzenie")
class(kanapka)
```
lub w dowolnym momencie po jego utworzeniu z użyciem *class*: 
```{r}
szarlotka <- c("jaja", "mąka", "masło", "cukier")
szarlotka <- c(szarlotka, "jabłka")
class(szarlotka) <- "jedzenie"
class(szarlotka)
```
Każdemu obiektowi możemy również indywidualnie przypisać atrybuty, również na kilka sposobów, przy jego utworzeniu z użyciem *structure*:
```{r}
hot_dog <- structure(c("parówka", "bułka", "ketchup"), class="jedzenie", kalorie = 300)
attributes(hot_dog)
class(hot_dog)
```
Lub w dowolnym momencie z użyciem funkcji *attr*: 
```{r}
attr(kanapka, "kalorie")=150
attr(szarlotka, "kalorie")=265
attributes(kanapka)
attributes(szarlotka)
```
Z użyciem funkcji *attributes* i *attr* można również "dostać się" do wartości atrybutów obiektu: 
```{r}
attr(szarlotka, "kalorie")
attributes(szarlotka)$kalorie
```
Tworzenie obiektów różnych klas S3 jest więc bardzo proste i nie wymaga (przynajmniej formalnie) predefiniowania klasy i atrybutów. System jest więc z jednej strony bardzo elastyczny, z drugiej - nieprecyzyjny. Niesie to za sobą pewne konsekwencje, np. formalnie nic nie stoi na przeszkodzie by zrobić coś takiego: 
```{r}
droga <- c("asfalt","pobocze", "lewy pas", "prawy pas")
class(droga) <- "jedzenie"
class(droga)
```
lub takiego...
```{r}
średnia_bez_na <- function(...) mean(na.rm=TRUE,...)
class(średnia_bez_na)<-"jedzenie"
class(średnia_bez_na)
```
lub takiego:
```{r,error=TRUE}
attr(hot_dog, "kalorie") <- "przecież to prawie nie ma kalorii!"
bilans_posilkow <- attr(hot_dog,"kalorie")+attr(szarlotka, "kalorie")+attr(kanapka, "kalorie")
```
Dlatego należy pamiętać, by klas i atrybutów nie przydzielać chaotycznie, zachować pewne reguły, mimo że formalnie nie są wymagane przy użyciu *S3*.  

### Funkcje generyczne i metody

*Metody* to funkcje działające na obiektach danej klasy. Z reguły są predefiniowane przy utworzeniu klasy wraz z polami. Inaczej jednak jest z systemem S3 w R. Nie definiujemy klasy - klasa jest tworzona przy pierwszym przypisaniu jej jakiemuś obiektowi. Metody tworzy się przy pomocy *funkcji generycznych* (*generics*).

#### Funkcje generyczne

By lepiej zrozumieć logikę stojącą za funkcjami generycznymi, spróbujmy spojrzeć na klasy i ich metody z nieco mniej standardowej perspektywy. Dla różnych klas możemy mieć analogiczne metody, zachowujące się nieco inaczej w zależności od specyfiki klasy, np. inaczej rozumiemy różnicę między dwoma datami a różnicę między dwoma liczbami - liczby odejmujemy od siebie bezpośrednio, podczas gdy w przypadku dat oczekujemy różnicy w dniach pomiędzy nimi - w tym celu nie wystarczy bezpośrednie odjęcie od siebie dwóch dat. 

W systemie S3 metody nie są przypisane bezpośrednio klasie, są przypisane odpowiedniej **funkcji generycznej**. Funkcja generyczna określa nazwę metody wspólną dla wszystkich klas i umożliwia tworzenie wariantów metody dla różnych klas pod tą konkretną nazwą. Zanim przejdziemy do tworzenia funkcji generycznych oraz metod dla własnych klas przyjrzyjmy się działaniu już istniejących.

Jedną z funkcji generycznych jest funkcja *summary* - funkcja podsumowująca obiekt (np. *summary(lm(X~Y))*). 
```{r}
summary
```
Użyjemy funkcji *methods*, by wylistować wszystkie dostępne metody dla danej funkcji generycznej. 
```{r}
methods(summary)
```
Każda z wypisanych nazw odpowiada wariantowi metody dla jednej klasy. Zwrócmy uwagę na specyficzną składnię nazw tych funkcji - człon po kropce odpowiada nazwie klasy, jakiej metoda dotyczy. Przyjrzyjmy się wariantom *summary* dla dwóch różnych klas: *lm* i *matrix*.

```{r}
X <- matrix(rep(1,12), 6,2)
Y <- c(2,2,3,2,2,2)
model <- lm(Y~X)

summary.lm(model)
summary.matrix(X)
```
Jednak, by użyć odpowiedniej funkcji dla obiektu, nie musimy specyfikować jego klasy - właśnie dzięki zdefiniowaniu funkcji generycznej. Bez względu na klasę obiektu uzywamy składni *funkcja_generyczna(obiekt)*. Wywoływana jest wówczas funkcja generyczna, która na podstawie klasy lub typu obiektu dopasowuje wariant metody. Spójrzmy jak to wygląda na przykładzie *summary*: 
```{r}
summary(model)
summary(X)
```
Jak widać na przykładzie powyżej wywołanie funkcji generycznej na obiekcie spowodowało dopasowanie odpowiedniej dla klasy obiektu metody i dało identyczny efekt jak wywołanie bezpośrednio dedykowanej funkcji. 

#### Tworzenie funkcji generycznych i metod 

Nowe funkcje generyczne tworzy się według następującego schematu: 

```{r, eval=FALSE}
nazwa_metody <- function (x) {
  UseMethod("nazwa_metody", x)
}
```
Po utworzeniu funkcji generycznej możemy przystąpić do napisania metod dla konkretnych klas. Metody tworzymy jako funkcje nazwane według konwencji *nazwa_metody.klasa*. 

Spróbujmy wg powyższego schematu utworzyć metodę dla utworzonej wcześniej klasy *jedzenie*. Niech nasza metoda nazywa się *zjedz*: 
```{r}
zjedz <- function(x){
  UseMethod("zjedz",x)
}
```
Mając gotową funkcję generyczną możemy przejść do określenia zachowania metody dla naszej klasy: 

```{r}
zjedz.jedzenie <- function(x){
  cat("Mniam mniam\n")
}
zjedz(szarlotka)
zjedz(kanapka)
zjedz(hot_dog)
```
Oraz, jeśli potrzebujemy, również dla innych istniejących klas, w tym również wbudowanych, np. *matrix*. 
```{r,error=TRUE}
zjedz.matrix <- function(x){
  warning("Przeciez to macierz! Tego sie nie je!\n")
}
zjedz(matrix(c(1,2,2,3),2,2))
```
W szczególności możemy określić zachowanie metody dla pseudoklasy *default*, czyli określić domyślne zachowanie metody. W kontekście naszego przykładu z klasą *jedzenie* moglibyśmy oczekiwać, że nasza metoda domyślnie nie będzie "jeść" żadnych obiektów, robiąc wyjątek wyłącznie dla *jedzenia*. 
```{r}
zjedz.default <- function(x,...){
  warning("Tego sie nie je!\n")
}
zjedz(mean)
zjedz(c(1,2,3,4))
```
Zauważmy, że istnieje tu pewna hierarchia: 
```{r}
zjedz(matrix(c(1,2,3,4,4,5),2,3))
zjedz(szarlotka)
```
Funkcja generyczna wywołuje metodę dla pseudoklasy *default* wtedy, gdy dla danej klasy indywidualnie nie ma zdefiniowanej metody. W pierwszej kolejności szuka metody dedykowanej dla danej klasy, dlatego dla obiektów klas *jedzenie* i *matrix* zostały wywołane odpowiednio *zjedz.jedzenie* i *zjedz.matrix*, a nie *zjedz.default*. 

### Dziedziczenie

O *dziedziczeniu* mówimy, gdy jedna z klas przejmuje (*dziedziczy*) właściwości i cechy innej. W S3 dziedziczenie wprowadza się w zaskakująco oczywisty i prosty sposób. 

Każdemu obiektowi można przypisać więcej niż jedną klasę, przypisując *class(obiekt)* nie jedną nazwę klasy, lecz ich wektor, np. dla utworzonego wcześniej obiektu *szarlotka*:
```{r}
class(szarlotka) <- c("ciasto", "slodkosci", "jedzenie")
class(szarlotka)
```
Kolejność klas w wektorze nie jest przypadkowa: zaczynamy od klasy "najmłodszej" (i najważniejszej, najbardziej specyficznej), a kończymy na "najstarszej" (najogólniejszej). Kolejność ta jest również obowiązująca przy dopasowywaniu metod przez funkcję generyczną: funkcja generyczna najpierw szuka metody dla pierwszej z klas w wektorze, następnie dla drugiej itd. Jeśli nie uda jej się znaleźć metody dla żadnej z klas, wywołuje metodę dla pseudoklasy *default*. 
```{r}
zjedz.ciasto <- function(x){
  cat("Mniam mniam, pyszne ciacho!\n")
}
zjedz.slodkosci <- function(x){
  cat("Słodkie, dobre, mniam.. \n")
}
zjedz(szarlotka)
```
Zgodnie z oczekiwaniami funkcja generyczna wywołała metodę dla pierwszej z klas w wektorze, czyli klasy *ciasto*, ignorując metody dla klas *slodkosci* i *jedzenie*. 

W większości przypadków jednak wprowadzamy nowe klasy nie po to, by zastępować istniejące metody dla klas ogólniejszych, lecz po to by wprowadzić pewne rozszerzenia, np. metody czy atrybuty, które nie mają sensu dla innych obiektów z klasy - rodzica. 

Wprowadźmy metodę *pokroj*. Dla każdego obiektu klasy *jedzenie* bedzie ona dzialac identycznie - dzielić atrybut *kalorie* przez wskazane *n* i zwracać *n* równych "porcji" :
```{r}
pokroj<-function(x,...){
  UseMethod("pokroj",x)
}
pokroj.jedzenie <- function(x,n){
  porcja<-attr(x, "kalorie")/n
  rep(porcja,n)
}
pokroj(kanapka,4)
```
Oprócz tego wprowadźmy metodę sensowną tylko dla klasy *ciasto*: *posyp_cukrem_pudrem*. 
```{r}
posyp_cukrem_pudrem<-function(x,...){
  UseMethod("posyp_cukrem_pudrem",x)
}
posyp_cukrem_pudrem.ciasto <- function(x){
  cat("Syp syp syp\n")
}

```
Zauważmy, że przez wprowadzenie dodatkowych klas obiekt szarlotka nie traci funkcjonalności klasy jedzenie:

```{r,error=TRUE}
pokroj(szarlotka,5)
```
Podczas gdy równocześnie możliwym stało się zdefiniowanie dla niego indywidualnych metod: 
```{r, error=TRUE}
posyp_cukrem_pudrem(szarlotka)
posyp_cukrem_pudrem(hot_dog)
```
Dziedziczenie może być bardzo użyteczne, ale należy je stosować z ostrożnością, mając w pamięci elastyczność klas i atrybutów w S3. Bardzo łatwo stracić orientację, w szczególności wprowadzając dziedziczenie po klasach wbudowanych lub po klasach zbudowanych przez kogoś innego - wówczas ciężko nam wziąć pod uwagę wszystkie istniejące dla danych klas metody. Posługując się dziedziczeniem i klasami w sposób rozrzutny i nieprzemyślany łatwo możemy doprowadzić do chaosu.

#### *NextMethod*

*NextMethod* jest używane w sytuacji, gdy wewnątrz metody klasy chcemy wywołać metodę klasy nadrzędnej (rodzica). 

```{r}
zjedz.ciasto<- function(x){
  cat("Mniam mniam, pyszne ciacho!\n")
  NextMethod()
}

zjedz(szarlotka)
```

```{r}
zjedz.slodkosci <- function(x){
  cat("Słodkie, dobre, mniam.. \n")
  NextMethod()
}
zjedz(szarlotka)
```

## S4

S3 jest użyteczny i do niektórych zastosowań wystarczający, ale nie posiada wielu własności znanych z systemów programowania w innych językach. Ponadto, ze względu na dużą swobodę w tworzeniu klas i metod, utrzymanie bardziej złożonych struktur i hierarchii może być uciążliwe i mało przejrzyste z użyciem S3. 

Pierwszą alternatywą dla S3 był system **S4**. W S4 metody tworzone z użyciem tej samej logiki - przez funckje generyczne. W przeciwieństie do S3, system S4 wymaga zdefiniowania klasy, w szczególności jej pól (slotów) i dziedziczenia po innych klasach. 

Klasę definiuje się z użyciem funkcji *setClass*: 
```{r}

# pierwszym argumentem funkcji jest nazwa klasy
setClass("nazwa_klasy",
  slots = c(
    # tutaj definiowane są sloty i ich typ
    slot_1 = "data.frame",
    slot_2 = "list"
  ),
  prototype = c(
    # tutaj definiowane są wartości domyślne (prototyp) dla slotów
    slot_1 = data.frame(),
    slot_2 = list()
  )
)

```
Funkcja *setClass* posiada również parametr *contains*, który odpowiada za dziedziczenie po innych klasach: 
```{r}
setClass("klasa_rodzic", 
         slots=c(
           macierz = "matrix"
         ))
setClass("klasa_dziecko", contains="klasa_rodzic")
```

Funkcje generyczne z użyciem których tworzymy metody S4 są rozróżniane od funkcji generycznych systemu S3. Mechanizm tworzenia metody jest więc bardzo podobny, ale używamy do tego celu dedykowanych dla S4 funkcji. 
```{r}
# tworzenie funkcji generycznej S4
setGeneric("nazwa_metody", function(x, ...) standardGeneric("nazwa_metody"))

# tworzenie metody dla klasy
setMethod("nazwa_metody", "nazwa_klasy", function(x,...){
  # działanie metody na obiekcie klasy 
})
```
### Bonus: wykorzystanie systemu S4 w *autoedzie*

S4, choć bardziej restrykcyjny niż S3, nadal daje dużo swobody w przypisywaniu klas, dziedziczeniu, w szczególności w manewrowaniu wbudowanymi klasami R. 

Wykorzystaliśmy to w naszym raczkującym pakiecie *autoeda* do ominięcia problemu przypisania różnego zachowania funkcji w zależności od otrzymanego typu danych. 

Celem było obliczenie tej samej funkcji (np. średniej) dla wszystkich kolumn danych, przy założeniu, że nasz zbiór danych jest średniej wielkości (kilkadziesiąt kolumn - zmiennych). Jeśli niemożliwe jest obliczenie funkcji dla danej kolumny (np. próbujemy obliczyć średnią z kolumny stringów), chcieliśmy uniknąć przerywania pracy funkcji i zwracać NA.  

By osiągnąć powyższy rezultat zdecydowaliśmy się zdefiniować klasę funkcji - miar obliczanych na kolumnach jako klasę dziedziczącą po... klasie funkcji generycznych: 

```{r}
setClass("RankingMeasure",
  slots = c(
    name = "character",
    description = "character"
  ),
  prototype = list(
    name = NA_character_,
    description = NA_character_
  )
)
setClass("BuiltInMeasure",
  contains = c("standardGeneric", "RankingMeasure")
)
```

Następnie dla każdej potrzebnej nam funkcji utworzyliśmy odpowiadający jej obiekt - funkcję generyczną klasy *BuiltInMeasure* i zdefiniowaliśmy metody tej funkcji generycznej dla możliwych typów zmiennych, zwracając NA domyślnie i wynik liczbowy, gdzie to możliwe. 


